ACORDAO-COMPLETO-2527258

ACÓRDÃO 340/2022 ATA 6/2022 - PLENÁRIO

VISTOS, relatados e discutidos estes autos de representação, com pedido de adoção de medida cautelar, referente a ocorrências na execução do Contrato 200109/2021, celebrado entre Departamento de Polícia Rodoviária Federal e Centro Brasileiro de Pesquisa em avaliação e seleção e de promoção de eventos, Cebraspe, tendo por objeto a prestação de serviços técnico-especializados na organização e realização de concurso público para o cargo de Policial Rodoviário Federal, 
ACORDAM os Ministros do Tribunal de Contas da União, reunidos em Sessão do Plenário, diante das razões expostas pelo Relator e com fundamento nos arts. 146, 235 e 237, VII, 276, § 6º, do Regimento Interno deste Tribunal, em:
9.1 revogar a cautelar ratificada por meio do Acórdão 62/2022-TCU-Plenário;
9.2 considerar improcedente a representação;
9.3 indeferir os pedidos de Antônio Cláudio Kozikoski Junior e Renan Pereira Freitas para ingresso no processo como parte interessada, bem como a solicitação para que a peça por eles apresentada seja recebida como nova representação;
9.2 notificar o Departamento de Polícia Rodoviária Federal, o representante, Antônio Cláudio Kozikoski Junior e Renan Pereira Freitas a respeito do presente acórdão.

Representação a respeito de possíveis irregularidades na execução de contrato celebrado para prestação de serviços técnico-especializados na organização e realização de concurso público para o cargo de Policial Rodoviário Federal.

3. Interessados/Responsáveis: não há.

13.1. Ministros presentes: Bruno Dantas (na Presidência), Walton Alencar Rodrigues, Benjamin Zymler, Augusto Nardes, Aroldo Cedraz, Vital do Rêgo, Jorge Oliveira e Antonio Anastasia (Relator).
13.2. Ministros-Substitutos presentes: Augusto Sherman Cavalcanti, Marcos Bemquerer Costa e Weder de Oliveira.

ANTONIO ANASTASIA

Este processo trata de representação, com pedido de adoção de medida cautelar, apresentada por Crisdavid Henrique da Silva Nascimento, referente a ocorrências na execução do Contrato 200109/2021, celebrado entre Departamento de Polícia Rodoviária Federal e Centro Brasileiro de Pesquisa em avaliação e seleção e de promoção de eventos (Cebraspe) , tendo por objeto a prestação de serviços técnico-especializados na organização e realização de concurso público para o cargo de Policial Rodoviário Federal.
2. Reproduzo, a seguir, a mais recente instrução da Selog (peça 105) , ratificada pelos dirigentes da unidade (peças 106 e 107) , em que é apresentado o histórico do processo, bem como a análise das resposta às oitivas realizadas e o exame do mérito da representação:
"INTRODUÇÃO
Trata-se de representação a respeito de possíveis irregularidades ocorridas no contrato celebrado entre o Departamento de Polícia Rodoviária Federal e o Centro Brasileiro de Pesquisa em Avaliação e Seleção e de Promoção de Eventos - Cebraspe (CNPJ: 18.284.407/0001-53) , em 31/12/2020, com vigência de trinta e seis meses prorrogáveis até o limite de sessenta meses (peça 4, p. 1) , no valor de R$ 21.224.329,28 (peça 4, p. 33) , com o seguinte objeto: prestação de serviços técnico-especializados, com vistas à organização e realização de concurso público para o provimento de 1.500 vagas e formação de cadastro reserva para o cargo de Policial Rodoviário Federal, regulado pela Lei 9.654, de 2 de junho de 1998;
HISTÓRICO
O representante alegou, em suma, a ocorrência das seguintes irregularidades:
	a) A PRF contratou, por meio de dispensa de licitação, na forma prevista no art. 24, XIII, da Lei 8.666/1993, o Centro Brasileiro de Pesquisa em Avaliação e Seleção e de Promoção de Eventos para a realização de todas as etapas do concurso público para o preenchimento de 1.500 vagas do cargo de policial rodoviário federal no ano de 2021. A seleção contou com 304.330 inscrições e o valor do contrato foi de R$ 21.224.329,29.
	b) O mencionado ajuste previa a correção de seis mil provas discursivas (mais os empatados na última colocação como previsto no edital do certame) , todavia, ao observar o quantitativo de candidatos que tiveram suas redações corrigidas através da publicação dos aprovados nessa fase no dia 28 de maio de 2021, o representante notou que, ao retirar os nomes repetidos, chega-se a 5.879 candidatos, o que contraria o contrato celebrado com a administração pública e o edital do certame.
	c) O Cebraspe havia informado, nos autos do processo da Ação Civil Pública de nº 0803436-31.2021.4.05.8500 (peça 5, p. 23) , que somente 5.879 candidatos tiveram suas redações corrigidas.
Em instrução pretérita (peça 11) , esta Unidade Técnica entendeu ser necessária oitiva prévia e diligência junto ao Departamento de Polícia Rodoviária Federal (DPRF) , bem como oitiva ao Cebraspe, nos seguintes termos:
'18.2. realizar a oitiva prévia da Polícia Rodoviária Federal, com fulcro no art. 276, § 2º, do Regimento Interno deste Tribunal para que, no prazo de cinco dias úteis, se pronuncie, referente ao contrato firmado com o Cebraspe, cujo objeto era a contratação de instituição para prestação de serviços técnico-especializados para a realização de concurso público para o provimento de 1.500 vagas para o cargo de policial rodoviário federal, acerca da existência dos pressupostos da medida cautelar pleiteada e acerca dos indícios de irregularidade indicados nesta instrução, em especial quanto aos seguintes tópicos:
a) possibilidade de dano ao erário, caso os serviços já tenham sido pagos, considerando que o item 10.50 do edital previa o total de 6.000 (4 vezes o número de vagas) provas discursivas a serem corrigidas pela contratada e os elementos constantes nos autos levam ao entendimento de que foram corrigidas apenas 5.879;
b) ausência de informações sobre a contratação celebrada com o Cebraspe (ETP, projeto básico, aviso de dispensa, contrato firmado) nos sítios oficiais de pesquisa (sítio do órgão e painel de compras) , em prejuízo aos princípios da transparência e publicidade;
c) demais informações que julgar necessárias; e
d)  designação formal de interlocutor que conheça da matéria para dirimir eventuais dúvidas, informando nome, função/cargo, e-mail e telefone de contato;
18.3. diligenciar a Polícia Rodoviária Federal, com fundamento nos artigos 157 e 187 do Regimento Interno/TCU, para que, no prazo de cinco dias úteis, encaminhe cópia dos seguintes documentos e/ou esclarecimentos: 
a) se há urgência na contratação dos profissionais previstos no concurso;
b)  quantidade de provas discursivas efetivamente corrigidas para cada grupo (ampla concorrência, cotas para negros e PCD) , encaminhando os documentos comprobatórios;
c) valor correspondente ao serviço de correção das provas discursivas frente ao valor total da contratação;
d) estudos técnicos preliminares, projeto básico e contrato celebrado com o Cebraspe;
e) pagamentos realizados até o momento no âmbito do contrato; 
f)	 demais informações que julgar necessárias; 
18.4. realizar, nos termos do art. 250, V, todos do Regimento Interno/TCU, a oitiva da sociedade empresária Centro Brasileiro de Pesquisa em Avaliação e seleção e de promoção de eventos - Cebraspe (CNPJ 18.284.407/0001-53) , para, no prazo de cinco dias úteis, manifestar-se, caso queira, sobre os fatos constantes no subitem 18.2 retro;'
Inicialmente, o encaminhamento supracitado havia contado com a anuência do Ministro Relator, mediante Despacho de peça 14. Entretanto, em novo Despacho (peça 30) , que apreciou solicitação para a prorrogação de prazo para resposta à oitiva por parte do Departamento de Polícia Rodoviária Federal (peças 26-28) , o Ministro Relator entendeu ser oportuno rever a deliberação anterior, determinando o seguinte (peça 30, p. 4) :
'a)  determinar, cautelarmente, com base no art. 276 do Regimento Interno do TCU, ao Departamento de Polícia Rodoviária Federal que suspenda a execução (incluindo os pagamentos) do Contrato 200109/2021, celebrado com Centro Brasileiro de Pesquisa em avaliação e seleção e de promoção de eventos (Cebraspe) , para a organização e realização de concurso público para o cargo de Policial Rodoviário Federal, até que o Tribunal delibere sobre o mérito da matéria, sobretudo quanto à quantidade de provas discursivas corrigidas (5.879) , inferior ao previsto na avença e efetivamente pago à contratada (6.000 provas, além dos casos de desempate) ; 
b)  autorizar a prorrogação do prazo para o Departamento de Polícia Rodoviária Federal responder à oitiva e à diligência em quinze dias contados a partir do período inicialmente estabelecido;
c) reiterar a oitiva e a diligência determinadas na decisão de peça 14 nos seguintes termos:
 (...) '
Promovidas a oitiva prévia, oitiva e diligência quanto às alegações do representante e demais questões levantadas por esta Unidade Técnica, passa-se a analisar as respostas apresentadas, tópico a tópico, conforme transcrição/contextualização a seguir.
EXAME TÉCNICO
I.1.  Exame das oitivas realizadas:
Oitiva prévia ao Departamento de Polícia Rodoviária Federal
Foram encaminhados pelo TCU os Ofícios 71235, 71236 e 71238/2021-TCU/Seproc, de 13/12/2021 (peças 15 a 17, respectivamente) .
O DPRF encaminhou resposta por intermédio do seguinte:
	- Ofício 50042/2021/CGCI/DIREX, de 27/12/2021 (peça 35, repetido nas peças 40, 45) 
	- Ofício 50002/2021/CONCURSO PRF/DG, de 23/12/2021 (peça 36, repetido nas peças 41, 46 e 100) 
	- Estudo Técnico Preliminar 9/2020 - UASG 200109 (peça 37, repetido nas peças 42, 47, 54, 60, 95 e 98) 
	- Projeto Básico (peça 38, repetido nas peças 43, 48, 53, 61) 
	- Contrato 87/2020 (peça 39, repetido nas peças 44, 49, 55, 59 e 96) 
	- Ofício 50072/2021/CGCI/DIREX, de 30/12/2021 (peça 50, repetido na peça 56) 
	- Despacho 50043/2021/CGCI, de 30/12/2021 (peça 51, repetido na peça 57) 
	- Relatório, Voto e Acórdão 353/2006-TCU-Plenário (peça 52, repetido na peça 58) 
	- Ofício 50013/2021/CONCURSO PRF/DG, de 30/12/2021 (peça 67, repetido na peça 69) 
	- Ofício 50073/2021/CGCI/DIREX, de 31/12/2021 (peça 68) 
	- Ofício 113/2022/CGCI/DIREX, de 28/1/2022 (peça 94) 
	- Despacho 48/2022/CGCI, de 28/1/2022 (peça 97) 
	- Ofício 50067/2021/DICONT/CCP/CGA/DIAD, de 30/12/2021 e anexos (peça 101) 
	- Documentações diversas (peça 102) 
Item 18.2.a: possibilidade de dano ao Erário, caso os serviços já tenham sido pagos, considerando que o item 10.50 do edital previa o total de 6.000 provas discursivas a serem corrigidas pela contratada (4 vezes o número de vagas) e os elementos constantes nos autos levam ao entendimento de que foram corrigidas apenas 5.879;
Manifestação da Unidade Jurisdicionada sobre o indício de irregularidade (peça 36) :
Informa que os serviços já foram devidamente atestados e pagos, no valor de R$ 3.112.150,68, referente à terceira parcela - resultado das provas objetiva e discursiva (p. 4) .
O quantitativo de provas discursivas a serem corrigidas veio estabelecido no seguinte item do Projeto Básico (peça 43, p. 4) : 
'7.12.2. A Planilha de Estimativa de Custos fornece informações detalhadas das despesas (...) Tabela 3
Aplicação das provas objetiva e discursiva (Envolvendo todos os trâmites anteriores à aplicação e correção de provas discursivas no quantitativo de 4 (quatro) vezes o número de vagas por UF.'
Como se sabe, a Lei 12.990/2014 estabeleceu, para os candidatos negros, a reserva de 20% das vagas oferecidas nos concursos públicos para provimento de cargos efetivos e empregos públicos no âmbito da administração pública federal, das autarquias, das fundações públicas, das empresas públicas e das sociedades de economia mista controladas pela União (p. 4) .
Ocorre que, para fins de adequação ao estabelecido na legislação das cotas para negros, o quantitativo de provas discursivas a ser corrigido leva em consideração a classificação dos candidatos no certame, o que pode não corresponder ao número exato de unidades de redação estabelecidas para fins de mensuração do valor do contrato (p. 4) .
Ressalta que, conforme previsão legal e editalícia (item 6.3) , os candidatos negros concorrem concomitantemente às vagas reservadas e às vagas destinadas à ampla concorrência, de acordo com a sua classificação no concurso, bem como em cada uma das fases do concurso, não sendo computados, para efeito de preenchimento do percentual de vagas reservadas a candidatos negros, os candidatos negros classificados ou aprovados dentro do número de vagas oferecido a ampla concorrência, sendo que esses candidatos constarão tanto da lista dos aprovados dentro do número de vagas da ampla concorrência, como também da lista dos aprovados para as vagas reservadas aos candidatos negros, em todas as fases do concurso (p. 4) .
Assim, em cumprimento à regra legal e à editalícia, os candidatos negros, aprovados, na prova objetiva e provisoriamente aprovados na prova discursiva, dentro do número de vagas oferecido no edital de abertura, figuraram nas duas listas de concorrência, sendo, contudo, computados somente na lista dos candidatos aprovados na ampla concorrência (p. 4) .
Destaca que apenas 183 candidatos negros aprovados na prova objetiva e que tiveram a prova discursiva corrigida estão dentro do número de vagas ofertadas em edital para ampla concorrência (1.125) e esses candidatos não foram computados na lista de candidatos negros. Os demais candidatos negros que não ficaram posicionados dentro do número das vagas ofertadas em ampla concorrência, mas ficaram dentro da cláusula de barreira da correção da discursiva em ampla concorrência (4.500) foram computados nas duas listas, conforme exigência legal (p. 4) .
Com efeito, o percentual de reserva de vagas deve valer para todas as etapas do certame. No concurso em foco, o percentual de reserva está sendo observado em todas as fases do certame, na medida em que a correção das provas discursivas de candidatos que concorrem às vagas reservadas aos negros é proporcional ao número de vagas reservadas estabelecido em edital (p. 5) .
No concurso em comento foram ofertadas um total de 1.500 vagas, sendo 1.125 vagas para a ampla concorrência; 300 vagas reservadas aos candidatos negros e 75 vagas reservadas aos candidatos com deficiência, conforme se verifica no quadro de vagas contido no item 4 do Edital Concurso PRF nº 1, de 18 de janeiro de 2021 (peça 10, p. 3) .
Ressalta, que o número de vagas de ampla concorrência não pode ser confundido com a posição definida como corte na classificação da prova objetiva para se prosseguir no certame mediante a correção da prova discursiva, a chamada cláusula de barreira (p. 6) .
Nessa esteira, em seu subitem 10.6.1 (peça 10, p. 19) , o referido edital fixou que, respeitados os empates na última colocação, seriam corrigidas as provas discursivas dos candidatos aprovados e classificados até as posições especificadas no quadro a seguir, de forma que o percentual de reserva de vagas pudesse ser garantido nas demais fases do certame.

Alega que, além das vagas disponibilizadas no certame, o critério para a correção das provas discursivas (limite de classificação na prova objetiva) também obedeceu ao referido percentual de 20%, na medida em que foram corrigidas as provas dos candidatos negros classificados até a posição 1.200 (p. 5) .
Destaca-se que o número de vagas de ampla concorrência não pode ser confundido com a posição definida como corte na classificação da prova objetiva para se prosseguir no certame mediante a correção da prova discursiva, cláusula de barreira acima demonstrada, isto é, 1.125 vagas de ampla concorrência e posição 4500ª para cláusula de barreira (p. 6) .
Verificou-se que, no concurso, 183 candidatos negros se classificaram dentro do número de vagas oferecidas à ampla concorrência (1.125) . Assim, foram corrigidas as provas dos candidatos negros em caráter complementar, na mesma quantidade de candidatos negros classificados dentro do número de vagas da ampla concorrência (p. 6) .
Assim, deveriam ser corrigidas as provas discursivas dos candidatos classificados até a 1.200ª posição. Ocorre que, considerando a necessidade de correção em caráter suplementar aos 183 candidatos negros que foram computados na ampla concorrência, foram corrigidas, no total, 1.407 provas discursivas de candidatos que concorrem às vagas reservadas aos candidatos negros, sendo que 183 desses candidatos foram contabilizados na lista da ampla concorrência e 1224 candidatos, nas vagas reservadas aos candidatos negros, considerados os empates na última posição (p. 7) .
Assegura que o quantitativo previsto para correção de provas discursivas de candidatos negros, classificados até a posição 1.200ª, foi devidamente observado (p. 7) .
Desse modo, alega que restou comprovado que as regras editalícias foram devidamente observadas, em especial ao disposto no subitem 6.10 do edital, de modo que os candidatos negros classificados ou aprovados dentro do número de vagas oferecido a ampla concorrência, não foram computados, para efeito de preenchimento do percentual de vagas reservadas a candidatos negros (convocação de candidatos negros em caráter complementar em quantitativo equivalente aos candidatos negros aprovados e classificados dentro do número de vagas da ampla concorrência) para efeitos de correção das provas discursivas (p. 7) .
Manifestação Adicional (peça 97) 
Ressalta que a Divisão de Seleção e Provimento, área da diretoria de Gestão de Pessoas responsável pelas ações judiciais referentes aos concursos públicos da PRF, reporta o quantitativo de cerca de 324 provas discursivas de candidatos na condição sub judice, até o presente momento, que não são pagas separadamente  (p. 5 e 6) . 
Desse modo, somadas às provas discursivas dos candidatos regulares, corroboram a informação de que foram corrigidas cerca de 6.273 provas discursivas. Tal número, inclusive, é variável, tendo em vista o elevado número de ações judiciais que tem sido interpostas por ocasião do certame em tela, de modo que ainda chegam, com certa frequência, novas decisões judiciais que determinam providências acerca do concurso, dentre elas, a correção de prova discursiva de candidatos, ampliando o número de redações corrigidas (p. 6) . 
Esclarece que as demandas judiciais que ensejam a correção de redações são aquelas nas quais o candidato questiona a pontuação obtida na referida prova, e também aquelas em que este sequer teve a discursiva corrigida, em razão de não ter obtido pontuação suficiente na prova objetiva, ocasião em que pleiteiam a anulação de questões com a consequente obtenção da pontuação equivalente e correção da prova discursiva (p. 6) . 
Há também um número considerável de demandas judiciais em que o requerente argumenta que houve problemas na escolha da língua estrangeira, sob a alegação de ter escolhido determinada opção e ter sido armazenada no sistema opção supostamente diversa, o que teria provocado desempenho inferior na prova objetiva e a não correção da prova discursiva (p. 6) . 
Ou seja, há um número considerável de ações judiciais que estão ensejando a correção adicional de provas discursivas, de modo que não há que se falar em prejuízo financeiro à União com base no quantitativo inicialmente corrigido, mesmo porque tal valor varia, a depender das demandas judiciais, tanto é que a contratação da banca foi realizada na modalidade Empreitada por Preço Unitário, dada a natureza do serviço executado (p. 6) . 
Ressalta que em momento algum houve dano ao erário na execução do referido contrato, visto que o número de provas discursivas (redações) corrigidas já ultrapassou o número contratado e que tal serviço está sendo suportado pela banca organizadora (p. 6) .
Quanto ao critério de medição, a contratação adotou como regime de execução a empreitada por preço unitário, que é a contratação da execução da obra ou do serviço por preço certo de unidades determinadas (art. 6º, XXVIII, da Lei 14.133/2021) .
Considerando a dificuldade de contratar uma banca para realizar cada etapa do concurso público (provas objetivas e discursivas, teste de aptidão física, exames médicos, psicotécnico, curso de formação) , a Polícia Rodoviária Federal optou pela empreitada por preço unitário, considerando tamanha complexidade de se quantificar com precisão todos os serviços a serem executados pela contratada. Assim, o Cebraspe se obrigou a executar cada unidade de serviço previamente definida por um determinado preço acordado com a PRF (peça 7) .
Nesse tipo de contratação, a PRF paga pelo o que o Cebraspe efetivamente realizar e, mesmo na hipótese de ocorrerem pequenas alterações nos projetos, não haverá qualquer prejuízo ao erário. Portanto, mesmo que mais redações tenham que ser corrigidas - por eventuais ações judiciais - não haverá dano (peça 7) .
Nesse sentido, a PRF não pagou um preço específico por redação corrigida, tampouco por exame médico analisado, nem por prova de psicotécnico realizada, haja vista que nesse tipo de contratação indireta não se diferencia o contrato por atividade a ser desempenhada. A PRF pagou valor total para o Cebraspe realizar o concurso público 2021 como um todo, englobando cada fase (p. 7) .
Análise:
O Projeto básico, em seu item 9.50 (peça 38, p. 13) prevê que o quantitativo de provas discursivas a serem corrigidas seria quatro vezes o número de vagas (1500) , o que resultaria em 6.000 redações. De acordo com o edital do certame, (peça 10, p. 3) , as vagas foram distribuídas em:
	- 1.125 para ampla concorrência.
	- 300 para candidatos negros.
	- 75 vagas reservadas para candidatos com deficiência. 
Da análise da manifestação da Polícia Rodoviária Federal, percebe-se que a controvérsia em relação à correção das provas discursivas se dá, principalmente, em razão da interpretação da Lei 12.990/2014, que prevê reserva de vagas para candidatos negros.
A citada lei prevê o seguinte:
'Art. 3º Os candidatos negros concorrerão concomitantemente às vagas reservadas e às vagas destinadas à ampla concorrência, de acordo com a sua classificação no concurso.
§ 1º Os candidatos negros aprovados dentro do número de vagas oferecido para ampla concorrência não serão computados para efeito do preenchimento das vagas reservadas.
§ 2º Em caso de desistência de candidato negro aprovado em vaga reservada, a vaga será preenchida pelo candidato negro posteriormente classificado.
§ 3º Na hipótese de não haver número de candidatos negros aprovados suficiente para ocupar as vagas reservadas, as vagas remanescentes serão revertidas para a ampla concorrência e serão preenchidas pelos demais candidatos aprovados, observada a ordem de classificação.'
No caso em tela, a instrução inicial delimitou que a atuação desta Corte deveria se dar em função de um eventual dano ao erário, tendo em vista a possível correção de redações em número inferior ao previsto no edital.
De acordo com o representante, apenas 5.879 redações haviam sido corrigidas (peça 1, p. 1) .
Entretanto, de acordo com o relato da DPRF, já foram corrigidas 6.273 provas discursivas, incluindo-se aquelas determinadas por ações judiciais, que devem ser consideradas no total de redações corrigidas. Tal fato já seria suficiente para levar à conclusão pela improcedência da representação.
Ademais, ainda que não fossem levadas em conta as redações corrigidas sub judice, entende-se que o montante de um eventual dano ao erário não justificaria a continuidade do processo, sob o viés do interesse público.
Segundo consta do Contrato 87/2020 (peça 39, p. 2) a contratação se deu pelo valor inicial de R$ 22.613.740,42 em uma quantidade estimada de 300.000 candidatos. Portanto, o custo total por candidato era de aproximadamente R$ 75,38.
Considerando o déficit de 121 (6.000-5.879) redações, trazido pelo representante, o custo total de 121 candidatos seria de aproximadamente R$ 9.121,00. Entretanto, conforme a planilha de custos constante do item 7.12.2 do Projeto Básico (peça 38, p. 4) a fase correspondente à correção das provas objetivas e discursivas corresponde a 15% do valor total.
Percebe-se, portanto, que a materialidade dos valores em questão é baixa, sendo bem inferior ao limite definido para a instauração de Tomada de Contas Especiais no TCU, de R$ 100.000,00 (art. 6º, inciso I, da IN-TCU 71/2012, alterada pela IN-TCU 76/2016) . No caso em tela, corre-se o risco de o custo da intervenção do Controle Externo ser maior ao bem que se pretende tutelar.
Ante o exposto, fica evidente que a discussão principal não é um eventual dano ao erário, e sim a aplicação das leis de cotas no concurso da PRF, algo que deve, e já está sendo tratado pelo Poder Judiciário.
Destarte, a representação deve ser considerada improcedente quanto a este ponto.
Item 18.2.b: ausência de informações sobre a contratação celebrada com o Cebraspe (ETP, projeto básico, aviso de dispensa, contrato firmado) nos sítios oficiais de pesquisa (sítio do órgão e painel de compras) , em prejuízo aos princípios da transparência e publicidade; 
c) demais informações que julgar necessárias;
Manifestação da Unidade Jurisdicionada sobre o indício de irregularidade (peça 97) :
Alega que em nenhum momento contrariou os regramentos que abarcam as contratações as contratações públicas, já que a Lei 8666/1993, nos casos de Dispensa de Licitação, não exige a publicação dos instrumentos preparatórios, à exceção do Estudo Técnico Preliminar 9/2021, que foi publicado através da ferramenta ETP Digital do Ministério da Economia, e ainda, cabe destacar que o sistema no qual a Dispensa de Licitação é inserida (Comprasnet) , não permitia, à época, a inclusão de anexos (p. 4) . 
Assim, em respeito ao art. 26 da lei 8666/1993, a dispensa foi comunicada à autoridade superior, que ratificou e publicou na imprensa oficial (peça 101, p. 45) , no prazo fixado em lei, provendo condição inequívoca para a eficácia dos atos (p. 4) . 
Formalizado o Contrato 87/2020, procedeu-se o registro no Portal de Compras do Governo Federal (SIASG) , e a publicação resumida do instrumento fora publicada na Imprensa Oficial, tanto do contrato originário, quanto de seu aditamento (p. 4) . 
Destaca que qualquer pessoa interessada pode ter acesso ao processo de contratação, pois este direito encontra-se garantido no art. 63 da Lei 8.666/1993, a qual prescreve (p. 4) : 
'Art. 63. É permitido a qualquer licitante o conhecimento dos termos do contrato e do respectivo processo licitatório e, a qualquer interessado, a obtenção de cópia autenticada, mediante o pagamento dos emolumentos devidos.'
Tanto que, conforme consignado no extrato do Sistema Eletrônico de Informações - SEI (peça 102, p. 66) , fora concedido acesso externo integral às peças processuais a todos os interessados que assim solicitaram, formalmente ou informalmente, a este Departamento, de modo que não se enxerga prejuízo aos princípios da transparência e publicidade (p. 4) . 
Enfatiza-se ainda que o site da Polícia Rodoviária Federal atende aos preceitos legais vigentes, pois, através do link https://www.gov.br/prf/pt-br/acesso-ainformacao/licitacoes-e-contratos, qualquer pessoa pode ter acesso aos dados das contratações da PRF, dentre elas a ora em questão, e, seguindo as informações da página, chega-se ao extrato referente a Dispensa de Licitação 35/2020, originária da presente contratação (p. 4) . 
Observa-se também que o Contrato 87/2020 se encontra registrado na ferramenta Comprasnet Contratos (peça 102, p. 4-13) , recentemente disponibilizada e que automatiza os processos de gestão contratual e conecta servidores públicos responsáveis pela execução e fiscalização de contratos (p. 4) .
Quanto ao Painel de Preços, afirma que a ferramenta só traz informações quanto às contratações realizadas nos anos de 2021 e 2022, e que, de fato, não foi possível localizar informações da presente contratação, conforme observa-se no Extrato Painel de Compras (38979839) , o qual apenas apresenta dados do Contrato 23/2018, firmado por este Departamento com o Cebraspe, informação esta que se replica no Portal da Transparência (38982899) . Acrescenta que não sabe informar os motivos que dão causa à inexistência dessas informações nos sítios mencionados (p. 4-5) .
Quanto à designação dos valores praticados no Contrato 87/2020, inseriu se no presente o Cronograma Físico Financeiro do Contrato, que aponta, individualmente, o valor a ser dispendido em cada etapa do certame, dentre eles a 3ª Parcela, montante este correspondente a 15% do valor global, no valor de R$ 3.112.150,68, pago após o resultado das provas objetiva e discursiva, bem como as Notas Fiscais anexadas ao processo de contratação, dentre as quais a Nota Fiscal 1386 alusiva a esta parcela (peça 102, p. 20) .
Análise:
Entende-se que a resposta do DPRF foi satisfatória, sendo desnecessária qualquer intervenção do Controle Externo quanto a este quesito.
Ademais, foi informado que a parcela relativa à correção das provas objetivas e discursivas teve um custo de R$ 3.112.150,68. Portanto, o custo unitário para a correção das provas objetivas e discursivas, considerando-se o total de 304.330 inscritos (peça 6) , seria de aproximadamente R$ 10,23.
Percebe-se, portanto, que o custo da correção de 121 provas discursivas apresenta uma materialidade baixa, referendando o que já foi consignando anteriormente nesta instrução.
Oitiva ao Centro Brasileiro de Pesquisa em Avaliação e Seleção e de Promoção de Eventos
Foi encaminhado o Ofício 71237/2021-TCU/Seproc, de 13/12/2021 (peça 21) . 
O Cebraspe encaminhou resposta por intermédio do Ofício Cebraspe 4.407/2021, de 23/12/2021 (peça 29) .
Manifestação da Unidade Jurisdicionada sobre o indício de irregularidade (peça 29) :
Argumenta que o concurso público em análise está sendo regido pelo respectivo edital, por seus anexos, pelos demais editais complementares e pela Portaria Normativa PRF 9/2021 e executado pelo Cebraspe e pela PRF.
O Edital de Abertura em comento foi construído com base no Contrato celebrado entre a União, representada pelo Ministério da Justiça e Segurança Pública, por intermédio do Departamento de Polícia Rodoviária Federal e entre o CEBRASPE e no Projeto Básico que estabelece as condições contratuais.
A cláusula 10.50 e seguinte do Projeto Básico assim dispõe:
'SERVIÇOS A SEREM EXECUTADOS PELA CONTRATADA 
10.50. Corrigir as provas discursivas dos candidatos aprovados na prova objetiva no quantitativo de 4 (quatro) vezes o número de vagas para o cargo de Policial Rodoviário Federal; 
10.50.1. O quantitativo de provas discursivas corrigidas, informado na alínea anterior, será distribuído proporcionalmente à divisão de vagas oferecidas no edital para ampla concorrência, reserva de vagas para candidatos negros e reserva de vagas para candidatos com deficiência.'
Como se sabe, a Lei 12.990/2014 estabeleceu a reserva de 20% (vinte por cento) das vagas oferecidas nos concursos públicos para provimento de cargos efetivos e empregos públicos no âmbito da administração pública federal, das autarquias, das fundações públicas, das empresas públicas e das sociedades de economia mista controladas pela União, aos candidatos negros.
'Art. 1º Ficam reservadas aos negros 20% (vinte por cento) das vagas oferecidas nos concursos públicos para provimento de cargos efetivos e empregos públicos no âmbito d a administração pública federal, das autarquias, das fundações públicas, das empresas públicas e das sociedades de economia mista controladas pela União , na forma desta Lei. 
§ 1º A reserva de vagas será aplicada sempre que o número de vagas oferecidas no concurso público for igual ou superior a 3 (três) . 
§ 2º Na hipótese de quantitativo fracionado para o número de vagas reservadas a candidatos negros, esse será aumentado para o primeiro número inteiro subsequente, em caso de fração igual ou maior que 0,5 (cinco décimos) , ou diminuído para número inteiro imediatamente inferior, em caso de fração menor que 0,5 (cinco décimos) . 
§ 3º A reserva de vagas a candidatos negros constará expressamente dos editais dos concursos públicos, que deverão especificar o total de vagas correspondentes à reserva para cada cargo ou emprego público oferecido.' (Grifou-se) 
Tal dispositivo também se encontra expresso no Edital de Abertura:
'6.3 Os candidatos negros concorrerão concomitantemente às vagas reservadas e às vagas destinadas à ampla concorrência, de acordo com a sua classificação no concurso. 
6.4 Os candidatos negros que se declararem com deficiência concorrerão concomitantemente às vagas reservadas a pessoas com deficiência e às vagas destinadas à ampla concorrência, de acordo com a sua classificação no concurso.'
Assim, o subitem 6.10, do Edital de Abertura, estabeleceu que: 
'Em cada uma das fases do concurso, não serão computados, para efeito de preenchimento do percentual de vagas reservadas a candidatos negros, nos termos da Lei nº 12.990/2014, os candidatos autodeclarados negros classificados ou aprovados dentro do número de vagas oferecido a ampla concorrência, sendo que esses candidatos constarão tanto da lista dos aprovados dentro do número de vagas da ampla concorrência como também da lista dos aprovados para as vagas reservadas aos candidatos negros, em todas as fases do concurso.'
Ocorre que, diferentemente da observância do referido percentual de reserva de vagas em todas as fases do certame, o que resta expressamente consignado no § 1.º do art. 3.º da referida Lei 12.990/2014 e no subitem 6.10 do edital de abertura diz respeito à participação concomitante do candidato autodeclarado negro nos dois sistemas de vagas, na ampla concorrência e no sistema de cotas raciais, bem como o seu computo para fins de preenchimento das vagas reservadas.
Neste sentido, conforme já demonstrado, o referido dispositivo legal é claro no sentido de que, em cada uma das fases do certame, não será computado para efeito de preenchimento das vagas reservadas ao sistema de cotas raciais, aquele candidato autodeclarado negro que tenha obtido classificação ou aprovação dentro do número de vagas oferecidas na ampla concorrência.
Da simples leitura do artigo acima é possível verificar que só não serão computados na lista de vagas reservadas aqueles candidatos autodeclarados negros aprovados na ampla concorrência dentro do número de vagas oferecidas no certame e não dentro da limitação imposta em cada fase por eventual cláusula de barreira, uma vez que, para ter a prova discursiva corrigida, é necessário atingir a nota de corte.
Outrossim, a cláusula de barreira e o Projeto Básico estabeleceram que seriam corrigidas as provas discursivas dos candidatos classificados até a 6.000ª classificação, uma vez que foram ofertadas um total de 1.500 vagas, sendo 1.125 vagas para a ampla concorrência; 300 vagas reservadas aos candidatos negros e 75 vagas reservadas aos candidatos com deficiência.
Diante disso é certo que, conforme expressamente previsto pelo §1.º, do art. 3.º da Lei 12.990/2014 e subitem 6.10 do edital de abertura, em cada fase do certame, inclusive na fase da prova discursiva, não serão computados, para efeito de preenchimento do percentual de vagas reservadas a candidatos negros, nos termos da Lei 12.990/2014, os candidatos autodeclarados negros classificados ou aprovados dentro do número de vagas oferecido a ampla concorrência.
Dessa forma, em atendimento ao subitem 6.10, acima transcrito, foram efetivamente corrigidas mais provas discursivas de candidatos negros, a fim de evitar que esses fossem prejudicados. Verificou-se, portanto, que em todo o concurso foram corrigidas provas discursivas nos seguintes quantitativos:
	- 4.268 provas discursivas de candidatos que figuram somente em ampla concorrência;
	- 589 provas discursivas de candidatos que figuram somente na lista de negros;
	- 232 provas discursivas de candidatos que figuram somente como pessoas com deficiência;
	- 842 provas discursivas de candidatos que figuram simultaneamente somente nas listas de ampla concorrência e de negros; 
	- 12 provas discursivas de candidatos que figuram simultaneamente somente nas listas de ampla concorrência e de candidatos com deficiência.
	- 3 provas discursivas de candidatos que figuram simultaneamente somente nas listas de negros e candidatos com deficiência; 
	- 3 provas discursivas de candidatos que figuram simultaneamente nas listas de ampla concorrência, de negros e de candidatos com deficiência;
Considerando-se os quantitativos de provas discursivas corrigidas em cada um dos diferentes sistemas de concorrência, tem-se que foram corrigidas 5.125 provas discursivas de candidatos de ampla concorrência, 250 de candidatos com deficiência e 1.437 de candidatos negros, totalizando 6.812 provas discursivas corrigidas. Contudo, como há candidatos que figuram em mais de um sistema, o total de indivíduos que tiveram a sua prova discursiva corrigida foi de 5.949.
Foram, ainda, corrigidas as provas discursivas de 324 candidatos na condição sub judice, até o presente momento. Assim, foram corrigidas no total 6.273 provas discursivas.
Desse modo, resta comprovado que as regras editalícias foram devidamente observadas, em especial ao disposto no subitem 6.10 do edital, de modo que os candidatos autodeclarados negros classificados ou aprovados dentro do número de vagas oferecido a ampla concorrência não foram computados, para efeito de preenchimento do percentual de vagas reservadas a candidatos negros (convocação de candidatos negros em caráter complementar em quantitativo equivalente aos candidatos negros aprovados e classificados dentro do número de vagas da ampla concorrência) , para efeitos de correção das provas discursivas, e fases subsequentes do concurso. 
Dessa forma, o limite para correção das provas discursivas corrigidas observou um quantitativo de, no mínimo, 4 vezes o número de vagas, visando atender as necessidades da Administração Pública, possibilitando que, ao final da primeira etapa, exista quantidade suficiente de candidatos aptos a realizar a segunda etapa e, ao final do concurso, efetivamente preencherem as vagas, inclusive aquelas reservadas aos negros e pessoas com deficiência. 
Portanto, não houve inconsistência na quantidade de provas discursivas corrigidas, uma vez que as regras do Edital de Abertura foram devidamente cumpridas e alguns candidatos figuram em mais de um sistema de concorrência, o que pode dar a falsa impressão de ter menos provas corrigidas.
Análise:
À semelhança da manifestação da Polícia Rodoviária Federal, o Cebraspe também abordou majoritariamente aspectos da Lei 12.990/2014, acerca da reserva de vagas para candidatos negros.
Também foi mencionado o quantitativo de 6.273 provas discursivas corrigidas, corroborando o que havia sido relatado pela DPRF, e afastando um eventual dano ao erário.
Manifestações do representante no decorrer do processo
Após a instrução inicial da Unidade Técnica (peça 11) , e a despeito de não ter sido chamado aos autos por este TCU, o Sr. Crisdavid Henrique da Silva Nascimento juntou aos autos as seguintes peças:
	- Peça 22, de 16/12/2021, onde o representante faz considerações sobre a instrução da Unidade Técnica.
	- Peça 23, de 16/12/201, cópia da petição 59/2021/MPF/PRSE/PRDC/MCDF do Ministério Público Federal nos autos do Processo Judicial Eletrônico (PJE) 0803436-31.2021.4.05.8500, endereçada ao juízo da 3ª Vara Federal - Seção Judiciária de Sergipe.
	- Peça 24, de 16/12/201, cópia da manifestação 079/2021/MPF/PRSE/PRDC/MCDF do Ministério Público Federal nos autos do Processo Judicial Eletrônico (PJE) 0803436-31.2021.4.05.8500, endereçada ao juízo da 3ª Vara Federal - Subseção Judiciária de Estância/SE.
	- Peça 25, de 16/12/201, cópia da petição 055/2021/MPF/PRSE/PRDC/MCDF do Ministério Público Federal nos autos do Processo Judicial Eletrônico (PJE) 0803436-31.2021.4.05.8500, endereçada ao juízo da 3ª Vara Federal - Seção Judiciária de Sergipe.
	- Peça 63, de 3/1/2022, endereçada à Secretaria de Controle Externo de Aquisições Logísticas, contendo considerações sobre as manifestações do Departamento de Polícia Rodoviária Federal e do Cebraspe, em sede de oitiva prévia e oitiva, respectivamente.
	- Peça 64, de 3/1/2022, cópia da decisão proferida pelo juízo da 3ª Vara Federal nos autos do Processo 0803436-31.2021.4.05.8500.
	- Peça 65, de 3/1/2022, cópia de relatório, voto e acórdão referente ao Processo 0809450-20.2021.4.05.0000 (Agravo de Instrumento) , perante o Tribunal Regional Federal da 5ª Região.
	- Peça 71, de 4/1/2022, documento não oficial contendo listagem com candidatos aprovados no Concurso da PRF, alegando, ao fim, (peça 71, p. 129) déficit na correção de candidatos negros.
	- Peça 73, de 7/1/2022, petição endereçada ao Exmo. Ministro Relator, Raimundo Carreiro, alegando um suposto descumprimento de medida cautelar por parte do DPRF e do Cebraspe, inclusive requerendo aplicação de sanções cabíveis e multa.
	- Peça 74, de 7/1/2022, arquivo denominado 'Diagrama de Venn Correto', supostamente demonstrando o número de correções de provas discursivas no Concurso da PRF.
	- Peça 75, de 7/1/2022, arquivo contendo nova listagem de candidatos no Concurso da PRF, onde o representante alega que foram efetivamente corrigidas 5888 redações.
	- Peça 77, de 14/1/2022, documento onde o representante alega que, ao contrário do que foi sustentado pela União Federal em ações judiciais (Ação Civil Pública 0803436-31.2021.4.05.8500, bem como em grau recursal a exemplo do STJ) , os custos com eventuais entradas de candidatos sub judice no certame em apreço não serão custeados, efetivamente, pela União (Tesouro Nacional) . Esses custos, na verdade, seriam de responsabilidade da empresa contratada (Cebraspe) e já abarcados pelo valor total da avença.
	- Peça 103, de 31/1/2022, contendo considerações do representante em face da manifestação da Diretoria Executiva da Polícia Rodoviária Federal em 29/1/2022.
Percebe-se que o representante juntou treze peças, em seis datas distintas, em evidente abuso ao direito de petição. Ademais, no que tange à apresentação de documentos novos, o Regimento Interno do Tribunal dispõe o seguinte (grifo nosso) :
'CAPÍTULO V APRESENTAÇÃO DE ALEGAÇÕES DE DEFESA, DE RAZÕES DE JUSTIFICATIVA E DE DOCUMENTOS NOVOS 
Art. 160. As alegações de defesa e as razões de justificativa serão admitidas dentro do prazo determinado na citação ou na audiência. 
§ 1º Desde a constituição do processo até o término da etapa de instrução, é facultada à parte a juntada de documentos novos. 
§ 2º Considera-se terminada a etapa de instrução do processo no momento em que o titular da unidade técnica emitir seu parecer conclusivo, sem prejuízo do disposto no § 3º do art. 157. 
§ 3º O disposto no § 1º não prejudica o direito da parte de distribuir, após a inclusão do processo em pauta, memorial aos ministros, ministros-substitutos e ao representante do Ministério Público.'
Preliminarmente, cabe ressaltar que o representante em nenhum momento foi admitido como parte, ou mesmo interessado, nos presentes autos. Ademais, ainda que fosse admitido como parte ou interessado, não existe na processualística do TCU a possibilidade de réplica à instrução de Unidade Técnica, como o representante intentou com a peça 22 ou réplica à manifestações dos responsáveis, como foi feito nas peças 63 e 103.
A representação não tem por finalidade assegurar interesses do particular, motivo pelo qual não há previsão normativa para que o representante compareça aos autos para defender seus pontos de vista.
Com efeito, o papel do representante é apenas provocar a atuação do TCU, que, após o pedido inicial, assume a titularidade e define os rumos do processo. Uma vez protocolizada a representação, cabe ao TCU assumir a ação fiscalizatória, cuja movimentação processual prescinde de qualquer atuação do representante, e cujo objetivo é verificar a ocorrência de irregularidades na aplicação de recursos públicos. 
Portanto, não há espaço para a defesa de interesses meramente privados no TCU. 
Quanto a este ponto, a jurisprudência no TCU caminha no sentido de que movimentar a Administração Pública para a defesa de interesses predominantemente privados, em detrimento do interesse público que move o Tribunal de Contas da União, pode vir a configurar litigância de má-fé, a ensejar a aplicação da multa prevista nos arts. 80 e 81 do Código de Processo Civil, tendo em vista a aplicação subsidiária, no Tribunal, das disposições advindas das normas processuais em vigor, art. 15 do CPC e art. 298 do Regimento Interno (v.g. Acórdão 611/2020-TCU-Plenário e 18.557/2021-TCU-2ª Câmara, ambos relatados pelo Ministro Raimundo Carreiro e Acórdão 11287/2021-TCU-Primeira Câmara, relatado pelo Ministro Vital do Rego) .
Portanto, entende-se que, ante a função pedagógica desta Corte de Contas, tal alerta deve ser feito ao representante.
Diante do exposto, os elementos constantes dos autos permitem, desde já, a avaliação quanto ao mérito da presente representação como improcedente.
Será proposta, portanto, a revogação da medida cautelar adotada.
CONCLUSÃO
Diante do exposto, propõe-se o conhecimento da representação, satisfeitos os requisitos de admissibilidade constantes no art. 113, § 1º, da Lei 8.666/1993, c/c os arts. 235 e 237, VII, do Regimento Interno/TCU, e no art. 103, § 1º, da Resolução - TCU 259/2014.
Os elementos constantes dos autos permitem concluir, desde já, quanto ao mérito da presente representação como improcedente.
Por fim, diante dos encaminhamentos propostos, entende-se que não haverá impacto relevante na unidade jurisdicionada e/ou na sociedade.
INFORMAÇÕES ADICIONAIS
Não houve pedido de vista e/ou cópia.
Os pedidos de sustentação oral constantes das peças 82 e 85 já foram decididos por intermédio dos Despachos de peças 84 e 87, respectivamente. 
Não há processos conexos e apensos.
Quanto ao pedido de ingresso formulado por Antônio Cláudio Kozikoski Junior e Renan Pereira Freitas para serem admitidos como parte interessada no presente processo (peças 78 e 85) , propõe-se o seu indeferimento, pois não demonstraram sua razão legítima para intervirem nos autos, nem a possibilidade de lesão a direito subjetivo próprio, à luz do art. 146, § 2º, do Regimento Interno/TCU c/c o art. 2º, § 2º, da Resolução-TCU 36/1995, com redação dada pelo art. 1º da Resolução-TCU 213/2008. O simples fato de os subscritores terem ajuizado Ação Popular com objeto semelhante ao dos autos não gera qualquer direito subjetivo.
Quanto ao pedido alternativo realizado pelos Srs. Antônio Cláudio Kozikoski Junior e Renan Pereira Freitas de que, caso não fossem admitidos como interessados no autos, que o pedido fosse recebido como nova representação, entende-se que tal pedido deve ser negado, tendo em vista a falta de interesse público em uma rediscussão dos fatos, que oneraria ainda mais os cofres públicos, mormente pela proposta atual de mérito.
Ademais, esta Unidade Técnica entende que cabe ao Poder Judiciário verificar a aplicação da Lei de Cotas para negros, assim como para pessoas com deficiência (PcD) , e não ao Tribunal de Contas da União. Portanto, propõe-se o não conhecimento das peças 78 e 85 como representação, com fulcro no art. 103, § 1º, da Resolução - TCU 259/2014.
PROPOSTA DE ENCAMINHAMENTO
Em virtude do exposto, propõe-se:
conhecer da representação, satisfeitos os requisitos de admissibilidade constantes no art. 113, § 1º, da Lei 8.666/1993, c/c os arts. 235 e 237, VII, do Regimento Interno deste Tribunal, e no art. 103, § 1º, da Resolução - TCU 259/2014;
no mérito, considerar a presente representação improcedente;
revogar a medida cautelar anteriormente adotada;
indeferir, com fulcro no art. 146, § 2º, do Regimento Interno/TCU, o pedido formulado por Antônio Cláudio Kozikoski Junior e Renan Pereira Freitas, de serem considerados como parte interessada;
indeferir pedido alternativo realizado pelos Srs. Antônio Cláudio Kozikoski Junior e Renan Pereira Freitas de que, caso não fossem admitidos como interessados no autos, que o pedido fosse recebido como nova representação, ante a falta de interesse público na rediscussão da matéria, de acordo com o art. 103, § 1º, da Resolução - TCU 259/2014;
informar ao representante que a jurisprudência no TCU é no sentido de que movimentar a Administração Pública para a defesa de interesses predominantemente privados, em detrimento do interesse público que move o Tribunal de Contas da União, pode vir a configurar litigância de má-fé e a ensejar a aplicação da multa prevista nos arts. 80 e 81 do Código de Processo Civil, tendo em vista a aplicação subsidiária, no Tribunal, das disposições advindas das normas processuais em vigor, art. 15 do CPC e art. 298 do Regimento Interno (v.g. Acórdão 611/2020-TCU-Plenário e 18.557/2021-TCU-2ª Câmara, ambos relatados pelo Ministro Raimundo Carreiro e Acórdão 11287/2021-TCU-Primeira Câmara, relatado pelo Ministro Vital do Rego) .
informar ao Departamento de Polícia Rodoviária Federal e ao representante do acórdão que vier a ser proferido, destacando que o relatório e o voto que fundamentam a deliberação ora encaminhada podem ser acessados por meio do endereço eletrônico www.tcu.gov.br/acordaos;
arquivar os presentes autos, nos termos art. 169, V, do Regimento Interno/TCU."
3. Ressalto que, no dia 14/2/2022, o representante trouxe aos autos cópia da sentença (peça 110) proferida recentemente na Ação Civil Pública 0803436-31.2021.4.05.8500, da 3ª Vara Federal, em que restou decido, em essência, que a União e o Cebraspe devem respeitar a reserva de vagas destinadas a candidatos negros estabelecida no art. 3º, § 1º, da Lei 12.990/2014 em todas as fases do concurso e não apenas no momento da apuração do resultado final. 
É o relatório.

não há

Não atuou

REPRESENTAÇÃO COM PEDIDO DE MEDIDA CAUTELAR. CONTRATO CELEBRADO ENTRE DEPARTAMENTO DE POLÍCIA RODOVIÁRIA FEDERAL E O CEBRASPE PARA A REALIZAÇÃO DE CONCURSO PÚBLICO. OITIVA PRÉVIA. ALERTA. CIÊNCIA. PEDIDO DE PRORROGAÇÃO DE PRAZO. MODIFICAÇÃO, DE OFÍCIO, DA DECISÃO. ADOÇÃO DE MEDIDA CAUTELAR PARA SUSPENDER O ANDAMENTO DO CONCURSO, EM RAZÃO DE POSSÍVEL PAGAMENTO POR SERVIÇOS NÃO REALIZADOS (CORREÇÃO DE PARTE DO QUANTITATIVO DE PROVAS PREVISTO EM CONTRATO). REITERAÇÃO DA OITIVA E DA DILIGÊNCIA. REFERENDO. CIÊNCIA. ANÁLISE DAS RESPOSTAS ÀS OITIVAS. ACOLHIMENTO DAS JUSTIFICATIVAS QUANTO ÀS CORREÇÕES DAS PROVAS. REVOGAÇÃO DA CAUTELAR. REPRESENTAÇÃO IMPROCEDENTE. INDEFERIMENTO DE PEDIDOS DE INGRESSO COMO INTERESSADOS.

REPRESENTAÇÃO (REPR)

Secretaria de Controle Externo de Aquisições Logísticas (Selog)

Este processo trata de representação, com pedido de adoção de medida cautelar, apresentada por Crisdavid Henrique da Silva Nascimento, referente a ocorrências na execução do Contrato 200109/2021, celebrado entre Departamento de Polícia Rodoviária Federal (PRF) e Centro Brasileiro de Pesquisa em avaliação e seleção e de promoção de eventos (Cebraspe) , tendo por objeto a prestação de serviços técnico-especializados na organização e realização de concurso público para o cargo de Policial Rodoviário Federal.
2. Em linhas gerais, o representante alega (peça 1) que, ao contrário do que previa o contrato - correção de 6.000 provas discursivas, acrescidas das provas dos candidatos empatados na última colocação - teriam sido corrigidas 5.879, de acordo com o relato do próprio Cebraspe em manifestação na Ação Civil Pública 0803436-31.2021.4.05.8500 (peça 5, p. 23) . 
3. Na primeira ocasião em que o antigo relator, Ministro Raimundo Carreiro, manifestou-se nos autos (peça 14) , considerou adequado acolher a proposta da Selog (peças 11-13) de realizar a oitiva da PRF e do Cebraspe, bem como diligências à jurisdicionada, antes de seu pronunciamento sobre o pedido de cautelar.
4. Posteriormente, quando lhe foi submetido pedido de prorrogação de prazo da PRF para a resposta à oitiva, o então relator reviu sua primeira decisão e determinou a suspensão cautelar da execução do ajuste, reiterando os termos das oitivas e das diligências (peça 30) . Essa deliberação foi ratificada pelo Plenário desta Corte por meio do Acórdão 62/2022-TCU-Plenário, relator Ministro Raimundo Carreiro.
5. Realizada a análise dos novos elementos, a unidade técnica propõe conhecer da representação para, no mérito, considerá-la improcedente, revogar a decisão cautelar, além de indeferir pedido de ingresso como parte interessada no processo formulada por participantes do concurso e fazer esclarecimentos ao autor da representação.
6. Acolho a essência da análise e a proposta da Selog. Embora eu discorde apenas de uma questão secundária (sobre a inclusão, na parte dispositiva do acórdão, de esclarecimentos ao representante) , entendo ser oportuno a apresentação de breve exame da matéria na sequência.
7. A princípio, destaco a necessidade de se delimitar o exame da representação, devendo este Tribunal ater-se às suas competências, que se relacionam sobretudo com a verificação da legalidade, legitimidade e economicidade das despesas realizadas com recursos federais.
8. A despeito de a peça inaugural tratar somente da suposta não realização de parte do objeto do contrato, parte relevante das discussões deste processo consistem na possível irregularidade na aplicação da Lei 12.990/2014, que dispõe a respeito das vagas reservadas para candidatos negros em concursos públicos.
9. Como bem ressalta a unidade técnica, as questões atinentes à referida norma legal estão sendo debatidas em esfera própria, haja vista o processo que corre na Justiça Federal.
10. Partindo-se dessa premissa de restringir o presente exame às competências do TCU, inicio ressaltando que, conforme o Edital do Concurso PRF nº 1, de 18/1/2021 (peça 10) , foram previstas 1.125 vagas para a ampla concorrência, 300 para candidatos negros e 75 para pessoas com deficiência (item 4) . Quanto à quantidade de provas discursivas corrigidas, seriam 4.500 na ampla concorrência, 1.200 de negros e 300 dos candidatos com deficiência, perfazendo um total de 6.000 (item 10.6.1) . Anoto ainda que seriam corrigidas também as provas dos empatados em último lugar de cada categoria.
11. Em resposta à oitiva, a PRF apresenta (peças 36 e 97) , em linhas gerais, explicações quanto às provas corrigidas, no sentido de demonstrar que cumpriu as exigências da mencionada Lei 12.990/2014, reservando regularmente 20% das vagas para candidatos negros. Além disso, traz elementos com o intuito de demonstrar que foram corrigidas mais que 6.000 provas.
12. Por certo, a informação principal é relativa à quantidade de correções. De acordo com a Divisão de Seleção e Provimento da Diretoria de Gestão de Pessoas da PRF (que cuida dos processos judiciais movidos por candidatos) , até a resposta à oitiva (janeiro de 2022) , já haviam sido corrigidas cerca de 324 provas em decorrência de ordens judiciais. O contrato não confere tratamento apartado a essas provas adicionais; logo, devem ser contabilizadas para se verificar o cumprimento da quantidade de 6.000 estabelecida no ajuste. Dessa forma, somando-se as 324 provas extras à quantia informada inicialmente, de 5.879, a quantidade total ultrapassaria as 6.000 fixadas no contrato. A PRF esclarece também que esse número poderia aumentar, considerando possíveis novas determinações do Judiciário.
13. A cláusula 1.1 do contrato (peça 39, p. 2) previu que as condições em que seriam prestados os serviços seriam as definidas no projeto básico (peça 4) , no qual não há referência específica ao possível quantitativo de provas a serem corrigidas por ordem judicial. Portanto, estariam, de fato, incluídas no total de 6.000, o que afasta a ocorrência de dano.
14. Há de se reconhecer também que, mesmo que se concluísse pela existência de prejuízo ao erário decorrente da não correção de 121 provas discursivas (a diferença entre 6.000 e 5.879) , seu valor seria insignificante. A partir do valor pago pela correção de todas as provas do concurso (incluindo as objetivas) , R$ 3.112.150,68 (peça 36, p. 4) , e do número de inscritos, 304.330 (peça 6) , a Selog obteve custo por aluno de R$ 10,23, concluindo que a correção das 121 provas corresponderia a valor pouco superior a R$ 1.000,00. Desse modo, trata-se de quantia consideravelmente inferior aos R$ 100.000,00 definidos pelo art. 6º, I, da IN TCU 71/2012 como referência para a instauração de tomada de contas especial. Registro que, por esse motivo, tampouco seria racional ou proveitosa eventual determinação para a comprovação documental da efetiva correção das 324 provas extras.
15. No tocante ao Cebraspe, apenas ressalto que, de forma geral, sua manifestação (peça 29) confirmou as afirmações da PRF, sendo desnecessários comentários adicionais.
16. Considero igualmente esclarecido o outro ponto questionado na oitiva, relacionado com possível ofensa aos princípios da transparência e da publicidade. A esse respeito, a PRF explica que: (i) o Estudo Técnico Preliminar 9/2021 foi publicado por meio da ferramenta ETP Digital do Ministério da Economia; (ii) "o sistema no qual a Dispensa de Licitação é inserida (Comprasnet) não permitia, à época, a inclusão de anexos"; (iii) a dispensa foi devidamente comunicada à autoridade superior, que a ratificou e publicou na imprensa oficial, em respeito ao art. 26 da lei 8.666/1993 (peça 101, p. 45) ; (iv) após a formalização do Contrato 87/2020, houve "o registro no Portal de Compras do Governo Federal (SIASG) e a publicação resumida do instrumento fora publicada na Imprensa Oficial, tanto do contrato originário, quanto de seu aditamento", estando o ajuste registrado na ferramenta Comprasnet Contratos (peça 102, p. 4-13) ; (v) está garantido o acesso ao processo de contratação por qualquer pessoa interessada, de acordo com o art. 63 da Lei 8.666/1993; (vi) pelo link https://www.gov.br/prf/pt-br/acesso-ainformacao/licitacoes-e-contratos, é possível o acesso aos dados das contratações da PRF, sendo franqueada a visualização do extrato da Dispensa de Licitação 35/2020; (vii) os valores praticados no Contrato 87/2020 estão incluídos no cronograma físico financeiro do contrato. A jurisdicionada não soube informar o motivo da ausência de dados da contratação em discussão no Painel de Preços (https://paineldeprecos.planejamento.gov.br/) .
17. Diante dessas informações, entendo que resta afastada a hipótese de afronta aos preceitos da transparência e da publicidade, sendo, assim, dispensável a adoção de medidas por este Tribunal quanto a esse tema.
18. No que concerne às diversas manifestações e documentos trazidos pelo autor da peça inicial ao longo do andamento do processo, assinalo que a atuação do representante (ou do denunciante) é, via de regra, de natureza colaborativa, haja vista que possibilita ao TCU que tenha conhecimento de possível irregularidade que seja sua competência. Conforme jurisprudência pacífica desta Corte (baseada especialmente no art. 144 e 146 do Regimento Interno) , o representante não é reconhecido, de forma automática, como parte interessada no processo, devendo, para isso, apresentar razão legítima para nele intervir.
19. Nesse sentido, concordo com a unidade técnica que, em razão do teor das peças e da reiteração dos pronunciamentos, pode-se concluir que a atuação do representante tem sido direcionada para defender interesses eminentemente privados, o que não é cabível em nosso regramento processual. No entanto, ao contrário da unidade especializada, entendo ser desnecessário que isso lhe seja informado na parte dispositiva da deliberação deste Tribunal; considero suficiente que seja feita sua notificação sobre o acordão a ser emitido, quando o representante poderá ter acesso também ao relatório e ao voto.
20. Quanto aos pedidos trazidos por Antônio Cláudio Kozikoski Junior e Renan Pereira Freitas (peças 78 e 85) , acolho a posição da Selog. O ingresso dos solicitantes como interessados não é possível, visto que não apresentaram razão legítima para intervir no feito, como exige o mencionado art. 146 do Regimento Interno desta Corte. Tampouco é cabível deferir o pedido alternativo para que a peça seja recebida como nova representação, pois ela trata, em essência, dos mesmos assuntos já abordados nestes autos. Ademais, como afirma a unidade técnica, o fato de terem sido autores de ação popular tratando da mesma matéria não é suficiente para conferir-lhes a condição de parte no presente processo.
21. Ante o exposto, tendo em vista que foram satisfatórias as justificativas aduzidas em sede de oitiva, afastando a possibilidade de ter havido prejuízo pelo pagamento por serviços não realizados (correções de provas discursivas do concurso público) , este Tribunal deve revogar a cautelar ratificada por meio do Acórdão 62/2022-TCU-Plenário, relator Ministro Raimundo Carreiro, bem como considerar improcedente a representação. Ressalto, por fim, não haver necessidade de incluir, na parte dispositiva da deliberação, o conhecimento da representação, o que foi feito de modo implícito quando houve a determinação para a realização de oitiva, tendo sido ratificado pelo Plenário ao referendar a cautelar.
22. Ressalto, por fim, que, no dia 14/2/2022, o representante trouxe aos autos cópia da sentença (peça 110) proferida recentemente na Ação Civil Pública 0803436-31.2021.4.05.8500, da 3ª Vara Federal, em que restou decido, em essência, que a União e o Cebraspe devem respeitar a reserva de vagas destinadas a candidatos negros estabelecida no art. 3º, § 1º, da Lei 12.990/2014 em todas as fases do concurso e não apenas no momento da apuração do resultado final. Conforme já esclarecido neste voto, essa deliberação no âmbito do Judiciário quanto à referida lei não interfere no juízo deste Tribunal de Contas quanto ao possível dano ao erário.
Assim, voto por que seja aprovado Acórdão que ora submeto a este Colegiado.
TCU, Sala das Sessões Ministro Luciano Brandão Alves de Souza, em 16 de fevereiro de 2022.
ANTONIO ANASTASIA 
Relator